臺北高等行政法院判決
　　　　　　　　　　　　　　　　　　 95年度訴字第03424號
　　　　　　　　　　　　　　　.
原　　　告　大安工研食品工廠股份有限公司
代　表　人　甲○○
訴訟代理人　丁○○
　　　　　　丙○○
被　　　告　經濟部智慧財產局
代　表　人　蔡練生（局長）
訴訟代理人　乙○○
上列當事人間因商標註冊事件，原告不服經濟部中華民國95年8
月2 日經訴字第09506174440 號訴願決定，提起行政訴訟。本院
判決如下：
　　主  文
訴願決定及原處分均撤銷。
訴訟費用由被告負擔。
　　事  實
一、事實概要：
    原告前於民國（下同）94年8 月4 日以「益壽多巴西蘑菇養
    元酢及圖」商標（圖樣中之「巴西蘑菇」、「酢」、「巴西
    蘑菇圖」聲明不在專用之列，下稱系爭商標，詳見附圖(一)）
    ，指定使用於當時商標法施行細則第13條所定商品及服務分
    類表第32類之「不含酒精的果汁、不含酒精的果汁飲料、濃
    縮果汁、含醋飲料、高纖飲料、果蔬纖維飲料、無酒精飲料
    、果酸飲料、非碳酸飲料、茶菇飲料、本草植物製成之飲料
    及粉狀沖泡飲料、綜合植物飲料、濃縮植物飲料、植物萃取
    飲料、植物精發酵飲料、香菇汁飲料、健康醋」商品，向被
    告智慧財產局申請註冊。經被告審查，認本件商標圖樣中之
    「巴西蘑菇」、「酢」及「巴西蘑菇圖」為商品之說明性文
    字，符合商標法第19條聲明不專用之規定；惟系爭商標與據
    以核駁之註冊第810702號「養元茶LIV' ERBAL TEA」商標（
    下稱據以核駁商標，詳見附圖(二)）構成近似；且二商標均指
    定使用於同一或類似之植物萃取飲料等商品，綜合判斷二商
    標圖樣近似程度及指定商品類似之程度，以具有普通知識經
    驗之消費者，於購買時施以普通之注意，可能會有所混淆而
    誤認二商品來自同一來源或雖不相同但有關聯之來源，應足
    以有致相關消費者混淆誤認之虞，應不准註冊，以95年5 月
    16日商標核駁第292626號審定書為核駁之處分（下稱原處分
    ）。原告不服，提起訴願，經經濟部95年8 月2 日經訴字第
    09506174440 號訴願決定駁回，原告仍不服，遂向本院提起
    行政訴訟。
二、兩造聲明：
　(一)原告聲明：
    訴願決定及原處分均撤銷。
　(二)被告聲明：原告之訴駁回。
三、兩造之爭點：
   (1)系爭商標與據以核駁商標是否近似？
   (2)據以核駁商標業已被廢止，被告是否得以系爭商標與據以
     核駁商標近似為由，而否准系爭商標之註冊申請？
　(一)原告主張：
    1.系爭商標與據以核駁商標圖樣整體不構成近似：
      (1)按判斷二商標是否構成近似應本客觀之事實，將各該商
        標總括其全部為異時異地通體隔離觀察，視其有否足以
        引起一般消費者混淆誤認之虞以為斷，迭經判例釋明在
        案。而二商標圖樣如總括其全體，予人之印象明確，意
        念清晰，不宜作割裂比較者，尚不得因其商標圖樣之一
        部分相同，即遽謂為近似之商標，亦有最高行政法院（
        89年7 月1 日改制前為行政法院，下同）以80年度判字
        第766 號判決意旨闡明有案。因此就商標近似之審查應
        總括其商標圖樣整體於異時異地隔離觀察，是若商標圖
        樣整體設計予人之印象不同足資區別為不同產製主體或
        來源者，即應認定為不近似。
      (2)經查本件系爭「益壽多巴西蘑菇養元酢及圖」商標圖樣
        整體，係由原告享有專用權之中文「益壽多」及「巴西
        蘑菇」、「養元酢」字樣加上圖形等部分組構而成，然
        被告及訴願決定機關於審定系爭商標圖樣是否與據以核
        駁商標圖樣構成近似時，均未將系爭商標圖樣中顯著部
        分之一即原告享有專用權之中文「益壽多」字樣列入考
        量，且就系爭商標圖樣整體所呈現之圖樣特性與據以核
        駁商標圖樣迥異乙點亦未予置理，僅以圖樣中字體之大
        小作為認定消費者區別產製來源之唯一依據，再將該二
        商標圖樣中之「養元酢」、「養元茶」字樣由整體中割
        裂再予認定該二商標圖樣整體構成近似，該等割裂審查
        結果不但悖於前開行政判決或判例所揭示審查基準，更
        與一般消費者之認知不符，顯難予維持。
      (3)再者於原處分理由及本次行政訴訟答辯書所載理由中，
        均先就系爭商標圖樣中之「巴西蘑菇、酢」及「巴西蘑
        菇圖」二部分已依商標法第19條規定聲明不在專用權之
        列，「惟商標圖樣構成近似與否，仍應以其整體圖樣為
        準」乙點，揭示於該等理由中；然於實際認定時，就該
        等顯著之圖形、文字均由圖樣整體排除後再將「養元酢
        」、「養元茶」字樣由整體中抽離為割裂之觀察，則該
        等認定系爭商標與據以核駁商標圖樣構成近似之理由顯
        有前後矛盾及違反商標法明文規定之違法、不當之處，
        更顯與一般消費者於接觸該二商標圖樣時無法將各該部
        分自整體中抽離為觀察之客觀認知不符，則本件原處分
        及訴願決定所持拒准系爭商標註冊之矛盾違法理由，顯
        無予維持。
    2.原告所有系爭商標圖樣與據以核駁商標圖樣併存於市場時
      ，並無致相關消費者產生混淆誤認之虞：
      (1)查系爭商標圖樣係由嵌置於葫蘆圖形中之中文「益壽多
        」、中文「巴西蘑菇」、嵌置於盒樣圖之中文「養元酢
        」及獨創之「菇狀圖」等四部分組構而成；而據以核駁
        之「養元茶LIV'ERBAL TEA 及圖」商標圖樣則由中文「
        養元茶」及外文「LIV'ERBAL TEA 」嵌置於一扇狀圖中
        三者組構而成，姑且不論該二者之排序有直式及橫式之
        不同，其整體構圖更有繁簡之別，一般消費者依其通常
        所具注意能力對此二整體構圖、設計手法均完全不同之
        商標圖樣，絕無產生混淆誤認之虞；再者，縱僅就該二
        商標中文部分為隔離連續唱呼，原告於實際推廣系爭商
        標圖樣時，或以「巴西蘑菇養元酢」、「益壽多巴西蘑
        菇養元酢」甚或以「工研益壽多巴西蘑菇養元酢」等字
        樣表彰使用系爭商標之商品，從未以「養元酢」字樣稱
        之或將該字樣自系爭商標圖樣中抽離使用之，而與據以
        核駁商標之「養元茶LIV'ERBAL TEA 」於異時異地隔離
        唱呼時，絕無致相關消費者對之產生混淆誤認之虞，即
        系爭商標與據以核駁商標二者不論整體外觀、設計意匠
        、寓目觀感及整體讀音各部分，均有顯著之差異，自未
        構成近似。
      (2)再者系爭商標圖樣中之「養元」字樣，乃國人常見之「
        滋養元氣」之簡稱，於漢方中亦有「養元粉」之方劑，
        則該字樣確屬國人習知慣見之字樣，而原告推廣食品養
        生新概念，遂推展以所有著名「益壽多」商標無主體之
        「益壽多樟芝活力酢」、「益壽多靈芝養生酢」及「益
        壽多巴西蘑菇養元酢」系列養生酢商品，且於國內各大
        報章雜誌上刊載廣告，更於各主要城鄉要道豎立廣告看
        板，以廣泛行銷使用系爭商標之商品，則系爭商標圖樣
        經原告之推廣使用，顯已為國內一般消費者熟知之著名
        商標；反觀據以核駁商標專用權人即中華保生協同實業
        有限公司於95年3 月31日起即停止公司之營業，又原告
        透過同業之查證及多方之訪查得知，據以核駁商標之使
        用早於系爭商標註冊申請前已停用多年，目前市面上無
        法查獲有使用據爭商標圖樣之商品（原告就此部分亦另
        案提出廢止申請），則一般消費者依此客觀存在之事實
        ，自無從產生混淆誤認之虞，則系爭商標之註冊申請即
        商標法第23條第1 項第13款前段所稱「有致相關消費者
        混淆誤認之虞」之構成要件，故系爭商標之註冊申請顯
        未違反前開商標法第23條第1 項第13款規定。
    3.綜上所陳，系爭商標圖樣整體與據以核駁商標圖樣整體顯
      有繁簡之別，整體寓目觀感不同，一般消費者於異時異地
      隔離觀察之，顯可輕易區別該二者之不同，絕無對之產生
      混淆誤認之虞，且據以核駁商標圖樣早已停止使用，則系
      爭商標之註冊申請更無致其所指定產品之相關消費者產生
      混淆誤認之虞，換言之，系爭商標之註冊申請顯未違反現
      行商標法第23條第1 項第13款規定。
    4.據以核駁養元茶商標，被告已經在96年4 月16日作成廢止
      處分書，預定96年7 月1 日公告（提出96年智商0206智字
      第09680165910 號經濟部智慧財產局商標廢止處分書及其
      附件1 件）。
　(二)被告主張：
    1.按「商標包含說明性或不具識別性之文字、圖形、記號、
      顏色或立體形狀，若刪除該部分則失其商標之完整性，而
      經申請人聲明該部分不在專用之列者，得以該商標申請註
      冊」，為商標法第19條所明定。故其適用係指商標圖樣整
      體具識別性，而其圖樣中包含說明性或不具識別性之文字
      或圖形者，為避免因該部分致不准註冊，或註冊後就該部
      分單獨主張權利而產生爭議，得經申請人聲明該部分不與
      商標圖樣分離單獨請求專用（被告公告之「聲明不專用」
      審查要點2 參照）。經核系爭商標圖樣中之「巴西蘑菇、
      酢」及「巴西蘑菇圖」，為商品之說明性文字，經原告聲
      明不專用，應有前條規定之適用，惟商標圖樣構成近似與
      否，仍應以其整體圖樣為準，合先敘明。
    2.次按「相同或近似於他人同一或類似商品或服務之註冊商
      標或申請在先之商標，有致相關消費者混淆誤認之虞者」
      ，不得註冊，為商標法第23條第1 項第13款前段所明定。
      所謂有致消費者混淆誤認之虞，係指商標給予消費者的印
      象，可能致使消費者混淆而誤認商品╱服務之來源，包括
      誤認來自不同來源的商品╱服務以為來自同一來源，或者
      誤認二商標之使用人間存在關係企業、授權關係、加盟關
      係或其他類似關係。而判斷是否有致消費者混淆誤認之虞
      ，被告公告之「混淆誤認之虞」審查基準中，明列有各項
      相關參考因素，其中商標近似及商品類似二項要素，依前
      揭法條規定為必須具備之要件，其他參酌要素則視個案中
      是否存在而為斟酌，合先敘明。
    3.系爭商標是否近似暨其近似之程度審酌：
      按商標近似係指二商標予人之整體印象有其相近之處，若
      其標示在相同或類似的商品╱服務上時，以具有普通知識
      經驗之消費者，於購買時施以普通之注意，可能會有所混
      淆而誤認二商品╱服務來自同一來源或誤認不同來源之間
      有所關聯（「混淆誤認之虞」審查基準5.2.1 參照）。經
      核商標近似之判斷得就二商標外觀、觀念及讀音為觀察。
      本件原告申請註冊之系爭「益壽多巴西蘑菇養元酢及圖」
      商標圖樣係由葫蘆圖形中內置中文「益壽多」、下置中文
      「巴西蘑菇」、商標圖樣正中置中文「養元酢」以及左下
      側置「巴西蘑菇圖」分屬3 行排列所組成，其中中文「巴
      西蘑菇、酢」及「巴西蘑菇圖」部分雖符合聲明不專用之
      規定；惟查系爭商標圖樣整體圖樣之呈現，相關消費者最
      關注或者事後留在其印象中的，應屬較大字體突顯且置中
      之「養元酢」3 字，屬區辨產製來源之主要識別部分，其
      與據以核駁之「養元茶LIV'ERBAL TEA 」商標之中文相較
      ，二者皆有相同主要識別來源之「養元」2 字，僅均為商
      品說明文字之「酢」與「茶」之別，以具有普通知識經驗
      之消費者，於購買時施以普通之注意，可能會有所混淆而
      誤認二商品來自同一來源或雖不相同但有關聯之來源，應
      屬構成近似之商標。
    4.本件商品是否類似暨其類似之程度審酌：
      按商品類似係指二個不同的商品，在功能、材料、產製者
      或其他因素上具有共同或關聯之處，如果標上相同或近似
      的商標，依一般社會通念及市場交易情形，易使商品消費
      者誤認其為來自相同或雖不相同但有關聯來源，則此二個
      商品間即存在類似的關係（「混淆誤認之虞」審查基準5.
      3.1 參照）。次核系爭商標指定使用之「不含酒精的果汁
      、不含酒精的果汁飲料、濃縮果汁、含醋飲料、高纖飲料
      、果蔬纖維飲料、無酒精飲料、果酸飲料、非碳酸飲料、
      茶菇飲料、本草植物製成之飲料及粉狀沖泡飲料、綜合植
      物飲料、濃縮植物飲料、植物萃取飲料、植物精發酵飲料
      、香菇汁飲料、健康醋」商品，與據以核駁商標指定使用
      之「由植物提煉之飲料」商品相較，二者提供予消費者飲
      用之功能、用途相同或相近，且常來自相同之產製業者，
      或透過相同之行銷管道及販賣場所進行銷售，在用途、功
      能、產製者、行銷管道及場所等因素上具有共同或關聯之
      處，兩造商標所指定使用之商品間存在相當程度之類似關
      係。
    5.綜合判斷前述有關兩造商標在圖樣近似及商品類似之程度
      等因素，一般消費者極有可能誤認二商標之商品為同一來
      源之系列商品，或者誤認二商標之使用人間存在關係企業
      、授權關係、加盟關係或其他類似關係，而產生混淆誤認
      情事，自有前揭法條規定之適用。至原告主張系爭商標係
      其自創「益壽多」圖樣作為所產製「健康酢」系列商品之
      商標一節，核與本件商標近似與否之認定無涉，又原告雖
      稱創用該商標係出於善意，絕無抄襲情事一節，查「養元
      」2 字雖為國人所習知慣見，惟審究兩造商標圖樣均有主
      要識別部分之「養元」2 字，系爭商標圖樣於實際使用時
      仍有使消費者與據以核駁商標產生混同誤認之虞。而據以
      核駁商標是否有無實際營業，核屬另案問題。至原告聲明
      商標圖樣上之「巴西蘑菇、酢」及「巴西蘑菇圖」不專用
      部分，並不影響本件商標構成近似與否之判斷，併予陳明
      。
    6.養元茶商標確實已被廢止（因三年未使用），並於7 月1
      日公告沒有錯。本件據以核駁商標既然已經廢止，被告作
      成不准註冊之據以核駁商標已不存在，原處分所憑之依據
      已失所附麗，但是是否有其他不准系爭商標註冊的事由，
      必須重新審查。
　　理  由
一、按商標「相同或近似於他人同一或類似商品或服務之註冊商
    標或申請在先之商標，有致相關消費者混淆誤認之虞者」，
    不得註冊，為商標法第23條第1 項第13款本文所規定。所謂
    「有致相關消費者混淆誤認之虞」者，係指兩商標因相同或
    構成近似，致使相關消費者誤認為同一商標，或雖不致誤認
    兩商標為同一商標，但極有可能誤認兩商標之商品／服務為
    同一來源之系列商品／服務，或誤認兩商標之使用人間存在
    關係企業、授權關係、加盟關係或其他類似關係而言。而判
    斷有無混淆誤認之虞，則應參酌商標識別性之強弱、商標之
    近似及商品／服務類似等相關因素之強弱程度、相互影響關
    係及各因素等綜合認定是否已達有致相關消費者產生混淆誤
    認之虞。
二、原告前於94年8 月4 日以「益壽多巴西蘑菇養元酢及圖」商
    標（圖樣中之「巴西蘑菇」、「酢」、「巴西蘑菇圖」聲明
    不在專用之列，下稱系爭商標，詳見附圖(一)），指定使用於
    當時商標法施行細則第13條所定商品及服務分類表第32類之
    「不含酒精的果汁、不含酒精的果汁飲料、濃縮果汁、含醋
    飲料、高纖飲料、果蔬纖維飲料、無酒精飲料、果酸飲料、
    非碳酸飲料、茶菇飲料、本草植物製成之飲料及粉狀沖泡飲
    料、綜合植物飲料、濃縮植物飲料、植物萃取飲料、植物精
    發酵飲料、香菇汁飲料、健康醋」商品，向被告智慧財產局
    申請註冊。經被告審查，認本件商標圖樣中之「巴西蘑菇」
    、「酢」及「巴西蘑菇圖」為商品之說明性文字，符合商標
    法第19條聲明不專用之規定；惟系爭商標與據以核駁之註冊
    第810702號「養元茶LIV' ERBAL TEA」商標（下稱據以核駁
    商標，詳見附圖(二)）構成近似；且二商標均指定使用於同一
    或類似之植物萃取飲料等商品，綜合判斷二商標圖樣近似程
    度及指定商品類似之程度，以具有普通知識經驗之消費者，
    於購買時施以普通之注意，可能會有所混淆而誤認二商品來
    自同一來源或雖不相同但有關聯之來源，應足以有致相關消
    費者混淆誤認之虞，應不准註冊，以95年5 月16日商標核駁
    第292626號審定書為核駁之處分。原告不服，循序提起行政
    訴訟，並為事實欄所載各節之主張，是本件應審酌者厥為：
    (1)系爭商標與據以核駁商標是否近似？
    (2)據以核駁商標業已被廢止，被告是否得以系爭商標與據以
      核駁商標近似為由，而否准系爭商標之註冊申請？
三、關於爭點(1)系爭商標與據以核駁商標是否近似部分：
  (一)按所謂商標構成相同或近似者，係指以具有普通知識經驗之
    一般商品購買人，於購買時施以普通所用之注意，就兩商標
    主要部分之外觀、觀念或讀音隔離觀察，有無引起混同誤認
    之虞以為斷。故兩商標在外觀、觀念或讀音上，其主要部分
    之文字、圖形或記號，有一近似，足以使一般相關消費者產
    生混淆誤認之虞者，即為近似之商標。而衡酌商標在外觀或
    觀念上有無混同誤認之虞，應本客觀事實，按下列原則判斷
    之：(1)以具有普通知識經驗之購買者，施以普通所用之注意
    為標準；(2)商標之文字、圖形或記號，應異時異地隔離及通
    體觀察為標準；(3)商標以文字、圖形或記號為聯合式者，應
    就其各部分觀察，以構成主要之部分為標準。故判斷兩商標
    是否近似，應就各商標在「外觀」、「觀念」、「讀音」上
    特別突出顯著，足以讓消費者對標誌整體形成核心印象之主
    要部分異時異地隔離各別觀察，以辨其是否足以引起混淆誤
    認之虞。
  (二)又判斷商標之近似與否，固以總括全體隔離觀察為原則，惟
    若商標圖樣中之一定部份特別引人注意，有此部分而商標之
    識別功能特別顯著者，自可就此部分加以比較觀察，以判斷
    兩商標是否近似，此與單純將商標割裂分別比較者不同（最
    高行政法院73年判字第1144號判決參照）。
  (三)查系爭「益壽多巴西蘑菇養元酢及圖」商標圖樣係由中文「
    巴西蘑菇」、「養元酢」、「益壽多」、巴西蘑菇圖、葫蘆
    圖及類似包裝盒圖形所組成；其中「巴西蘑菇」、「酢」及
    巴西蘑菇圖部分，原告聲明不專用，復經被告審查認為符合
    商標法第19條規定，惟判斷商標是否構成近似，仍應以商標
    整體圖樣為準，合先敘明。又系爭商標圖樣上之中文「養元
    酢」係以較大字體呈現，予人寓目印象顯然，應為系爭商標
    之主要識別部分；而「養元酢」與據以核駁商標圖樣上之中
    文「養元茶」相較，二者僅有「酢」與「茶」字之別，於異
    時異地隔離觀察或市場交易連貫唱呼之際，應屬構成近似之
    商標。
四、關於爭點(2)據以核駁商標業已被廢止，被告是否得以系爭商
    標與據以核駁商標近似為由，而否准系爭商標之註冊申請部
    分：
  (一)系爭商標與據以核駁商標為近似，固堪認定。
  (二)惟查本件被告據以核駁養元茶商標因有逾3 年未使用之情事
    ，經被告查明後，業於96年4 月16日以96年智商0206智字第
    09680165910 號商標廢止處分書予以廢止其商標權在案，並
    公告於96年7 月1 日之商標公報，此有該廢止處分書在卷足
    稽，並為被告所不爭執（本院卷96年6 月12日準備程序筆錄
    ）。是本案被告原以據以核駁商標與系爭商標構成近似為由
    ，而予以核駁之事實已有變更，參諸改制前行政法院57年判
    字第95號判例意旨，原處分及訴願決定之基礎事實已不存在
    ，自應予撤銷。
五、綜上，本件有情事變更之情形，從而原處分以系爭商標與據
    以核駁商標近似，有致相關消費者混淆誤認之虞為由，而否
    准系爭商標之註冊申請，於法不合，訴願決定仍予維持，亦
    有未洽，原告訴請撤銷，為有理由，爰予一併撤銷，著由被
    告重為審查，另為適法之處分。
六、兩造其餘攻擊防禦方法均與本件判決結果不生影響，故不逐
    一論述，併此敘明。
據上論結，本件原告之訴為有理由，爰依行政訴訟法第98條第3
項前段，判決如主文。
中　　華　　民　　國　　96　　年　 　7　　月　  25 　 日
                        第二庭審判長法  官　徐瑞晃
                                    法  官  畢乃俊
                                    法　官  陳金圍
上為正本係照原本作成。
如不服本判決，應於送達後20日內，向本院提出上訴狀並表明上
訴理由，如於本判決宣示後送達前提起上訴者，應於判決送達後
20日內補提上訴理由書（須按他造人數附繕本）。
中　　華　　民　　國　　96　　年　　 7　　月　　25　　日
                                    書記官  陳可欣
